臺灣臺北地方法院刑事判決　　　　　　　99年度智易字第90號
公　訴　人　臺灣臺北地方法院檢察署檢察官
被　　　告　傅君偉
選任辯護人　孫大龍律師
　　　　　　林秉欣律師
上列被告因違反商標法案件，經檢察官提起公訴（臺灣臺北地方
法院檢察署99年度偵續字第371 號），本院判決如下：
    主  文
傅君偉無罪。
    理  由
一、公訴意旨以：被告傅君偉係美商威望股份有限公司臺灣分公
    司（下稱威望公司臺灣分公司）及關係企業維達有限公司（
    下稱維達公司）負責人，明知「綠寶」商標名稱及圖樣，係
    臺灣綠藻工業股份有限公司（下稱臺灣綠藻公司），向經濟
    部智慧財產局登記取得註冊第00000000「綠寶及圖（墨色）
    」、註冊第00000000號「綠寶GREEN GEM （墨色）」之商標
    ，指定使用於各種藥品及綠藻片、綠藻精、綠藻粉等商品，
    仍在專用期間內，非經上開公司之授權或同意，不得於同一
    商品使用相同或類似之商標圖樣，或明知為上開商品而仍為
    販賣、意圖販賣而陳列之行為，竟基於販賣仿冒商標商品之
    犯意，未經合法授權，自民國93年5 月間起，在臺北市○○
    ○路○ 段563 號16樓以直銷會員方式及刊登於網頁之方式，
    販賣仿冒臺灣綠藻公司上開商標商品，因認被告涉犯商標法
    第82條之販賣仿冒商標商品罪等語。
二、按犯罪事實應依證據認定之，無證據不得認定犯罪事實；不
    能證明被告犯罪者，應諭知無罪之判決，刑事訴訟法第154
    條第2 項及第301 條第1 項分別定有明文。次按認定不利於
    被告之事實，須依積極證據，苟積極證據不足為不利於被告
    事實之認定時，即應為有利於被告之認定，更不必有何有利
    之證據。認定犯罪事實所憑之證據，雖不以直接證據為限，
    間接證據亦包括在內；然而無論直接或間接證據，其為訴訟
    上之證明，須於通常一般之人均不致有所懷疑，而得確信其
    為真實之程度者，始得據為有罪之認定。倘其證明尚未能達
    到此一程度，而有合理之懷疑存在時，致使無從形成有罪之
    確信，根據「罪證有疑，利於被告」之證據法則，即不得遽
    為不利被告之認定，此亦有最高法院30年上字第816 號判例
    及76年臺上字第4986號判例意旨可資參照。
三、再按商標法第82條販賣仿冒商標商品罪之成立，以行為人明
    知為商標法第81條之商品而販賣為要件。又商標法第81條所
    指之商品，係未得商標權人或團體商標權人同意，而：一、
    於同一商品或服務，使用相同之註冊商標或團體商標者。二
    、於類似之商品或服務，使用相同之註冊商標或團體商標，
    有致相關消費者混淆誤認之虞者。三、於同一或類似之商品
    或服務，使用近似於其註冊商標或團體商標之商標，有致相
    關消費者混淆誤認之虞者。本件檢察官係指控擔任威望公司
    臺灣分公司及維達公司負責人之被告，未得告訴人臺灣綠藻
    公司之同意或授權，即在銷售之商品上使用告訴人取得商標
    權之「綠寶」二字商標，即檢察官所指被告銷售之仿冒商標
    商品，係被告於與告訴人同一或類似商品上，使用相同或近
    似於其註冊商標之商標，且致相關消費者有混淆誤認之虞。
四、檢察官上揭指控，係以：(一)被告於檢察官偵查中之供述；(二)
    證人即威望公司臺灣分公司人員施妙青之證詞；(三)威望公司
    臺灣分公司於98年3 月16日以被告為負責人名義出具之委任
    書；(四)告訴人取得商標專用權之「綠寶」、「GREEN GEM 」
    等文字及圖樣之商標註冊簿影本；(五)告訴人於97年4 月30日
    自被告之威望公司臺灣分公司及維達公司購得之仿冒告訴人
    上開商標之「綠寶錠」商品及發票；及(六)威望公司臺灣分公
    司之網頁列印資料等，為主要論據。訊據被告固坦認係威望
    公司臺灣分公司及維達公司之負責人，惟堅詞否認有何販賣
    仿冒商標商品之犯行，辯稱：本案「綠寶錠」係由維達公司
    自美國輸入，而由威望公司臺灣分公司負責在國內傳銷，實
    均由威望公司臺灣分公司掌控此二公司之業務，我係自81年
    起擔任維達公司負責人，自82年或83年威望公司臺灣分公司
    設立之初（實則為81年9 月1 日設立，詳下述）即擔任該公
    司負責人，但我在85年結婚，當年底離開公司，並在86年移
    居美國，然因美國總公司之總裁不具我國國籍，且又信任我
    ，故請我繼續掛名負責人，實則我自85年年底離開公司後，
    未再執行負責此二公司業務，而由威望公司臺灣分公司之總
    經理周正瑛負責，本案商品「綠寶錠」之命名過程，我全不
    知悉，更無侵害告訴人商標權之犯意等語。
五、經查：
    (一)依偵查卷附檢察官商標註冊登記資料及經濟部智慧財產局
      97年6 月3 日（97）智商0540字第09780234080 號函所示
      ，本件附件一之一所示之「綠寶」文字與圖樣，及附件一
      之二所示之「綠寶」與「GREEN GEM 」之文字與圖樣，均
      係告訴人臺灣綠藻公司先後於67年6 月1 日將於70年2 月
      16日向經濟部智慧財產局申請註冊登記（商標註冊號分別
      為00000000號及00000000號），指定使用於各種藥品及綠
      藻精、綠藻粉、綠藻片等商品，而取得商標專用權，復均
      經智慧財產局核准延展商標權至107 年5 月31日。且依偵
      查卷附告訴人之行政院衛生署健康食品許可證（品名為「
      綠寶綠藻片」）、食品GMP 認證書、銷售廣告文宣及告訴
      人所提外觀貼有「綠寶綠藻錠」字樣之錠劑一瓶所示，告
      訴人確有使用此「綠寶」商標圖樣於其產製之商品對外販
      售，名為「綠寶綠藻錠」，其所訴求之主要功能及用途，
      乃在補充人類身體營養之健康食品。
    (二)次依偵查卷附之發票1 紙（開立人記載「美商威望股份有
      限公司」、發票號碼ZD00000000號、日期為97年4 月30日
      、金額為新臺幣690 元）、威望公司臺灣分公司之會員訂
      貨單2 張（產品均載「綠寶錠」、訂單日期分別為96年12
      月27日及97年4 月30日、售價均為新臺幣690 元）、威望
      公司臺灣分公司介紹及販售「威望綠寶錠ChloroGuard 」
      之網際網路列印資料、外觀貼有「VIVA」字樣及葉片圖與
      「ChloroGuard 」字樣之錠劑1 瓶（貼紙後方載有「（錠
      狀食品）綠寶錠」、「美國製造」、「製造商：Westar
      Nutrition Corp. 」及「進口商：維達有限公司」等字樣
      ，於瓶蓋處亦貼有「綠寶錠」、「建議零售價NT$990」之
      字樣）、由智慧財產局製發由美商威望公司臺灣分公司取
      得【「VIVA」字樣及葉片圖】商標專用權之商標註冊證1
      紙，及被告所提之行政院衛生署92年7 月22日衛署食字第
      0920033974號書函暨所附之「輸入錠狀（膠囊狀）食品明
      細表」各1 紙（上載申請查驗登記者為「維達有限公司」
      ，申請查驗之標的物之中文名稱為「綠寶錠」、外文名稱
      為「ChloroGuard 」），綜此足見檢察官指控被告販售之
      侵害告訴人商標權之錠劑商品，係由維達公司進口，而以
      威望公司臺灣分公司名義對外販售，中文名稱為「綠寶錠
      」，英文名稱則為「ChloroGuard 」，於瓶狀外觀上除載
      有由威望公司取得商標專用權之「VIVA」字樣及葉片圖與
      「ChloroGuard 」字樣外，並於瓶身貼紙之後方及瓶蓋上
      方，均註明「綠寶錠」之字樣，且其主要用途及功能亦為
      補充人類身體營養之健康食品。
    (三)以威望公司臺灣分公司為名而對外販售之上開食品，其瓶
      身貼紙雖載有「VIVA」字樣及葉片圖，亦載有英文「Chlr
      oGuard」之字樣，然其貼紙後方及瓶蓋處，亦均明顯註記
      「綠寶錠」之字樣。無論威望公司臺灣分公司有無使用此
      「綠寶錠」三字作為商標使用之意圖，然威望公司臺灣分
      公司既將之作為商品之中文名稱，顯然欲以此名稱供作消
      費者識別特定此商品之方法，且以我國一般理性消費者觀
      點，此「綠寶錠」名稱必會成為消費者辨識此商品且將之
      與其他相類商品區別之重要特徵。再「綠寶錠」中之「綠
      寶」二字，與告訴人已註冊登記並使用於渠販售之「綠寶
      綠藻片」商品中之「綠寶」文字圖樣商標，二者相較，「
      綠寶錠」雖無顯示圖樣而非完全相同，但文字名稱均有「
      綠寶」二字；且告訴人之「綠寶綠藻片」與被告之「綠寶
      錠」，又均係用途、功能相類似之健康食品，是以具普通
      知識經驗之消費者而言，於購買時倘施加普通之注意，甚
      可能誤認二者係相同或有關聯之來源。由是可知，威望公
      司之「綠寶錠」，顯係於與告訴人販售之相類商品上，使
      用近似於告訴人之註冊商標，且確有致相關消費者混淆誤
      認之虞，至堪認定。
    (四)依偵查卷附威望公司臺灣分公司之基本資料查詢列印單所
      示，被告於該公司81年9 月1 日核准設立時起，即為該公
      司代表人，被告亦坦認其自公司設立之初即擔任負責人迄
      今，另按偵查卷附之98年3 月16日「委任書」所載（98年
      度偵字第7784號卷第11頁），其上明載被告係擔任威望公
      司臺灣分公司之負責人，並蓋有被告私章，被告對此亦不
      否認，惟抗辯其於85年年底即未在過問、亦未負責或執行
      公司任何事務。據證人即現任美商威望公司臺灣分公司總
      經理之陳麗鎂到庭證稱：「（問：你目前在哪家公司任職
      ？）美商威望公司臺灣分公司。... 總經理。（問：你是
      什麼時候到美商威望公司臺灣分公司任職？）88年8 月【
      迄今】。（問：你在這家公司任職經歷？）民國88年美商
      威望公司準備要拿到健康食品認證，美商威望公司透過關
      係找到我，要我擔任行銷公關經理，我擔任行銷公關經理
      約半年後升任行銷部經理，在93年的時候，又升行銷總監
      ，在97年的時候擔任業務行銷副總，在98年6 月1 日正式
      升任總經理。（問：你知道維達公司嗎？）知道。（問：
      美商威望公司臺灣分公司與維達公司有何關係？）是同一
      個老闆，可以說是同家公司，老闆【指下述威望公司之美
      國總公司】都是范寶炘。... 維達公司負責產品進口，整
      個營運行銷由美商威望公司臺灣分公司負責。（問：關於
      美商威望公司臺灣分公司所銷售之進口食品，其中文品名
      為哪家公司命名？）美商威望公司臺灣分公司。（問：你
      從88年任職到現在，被告傅君偉有無實際負責或是參與美
      商威望公司臺灣分公司經營、管理或是決策？）從來沒有
      。（問：他有無參與中文品名命名過程？）更是不可能。
      （問：美商威望公司臺灣分公司業務經營、管理、決策有
      何人負責？）臺灣分公司總經理。... 聘任我的是美國總
      公司的董事長范寶炘，... 是新加坡華僑。（問：你針對
      美商威望公司臺灣分公司經營、管理等業務，是否需要向
      被告報告？）完全不需要。... 我現在直接對美國總公司
      總裁范文正負責。（問：中文品名是由臺灣分公司負責命
      名，這命名過程為何？）... 美國總公司如果研發一個新
      產品，就會告訴我們臺灣分公司英文品名為何，其主要成
      份、保健功效為何，因為我們要在臺行銷，所以我們需要
      中文品名，由臺灣分公司來做命名上的建議，... 我們就
      會由臺灣分公司行銷部人員進行腦力激盪，然後提供很多
      命名出來，通常會超過一、二十個，行銷部會先進行第一
      輪票選，... 如果有前五名或是前三名出現後，我們就會
      將這些意見提供給臺灣分公司總經理作決策，總經理會再
      提供給美國總公司做最後確認，在我們票選出來通常會有
      前五名，這時候我們行銷部會做網路搜尋有無雷同或是類
      似的名字，如果有會篩除。」、「（問：本案『綠寶錠』
      命名過程，你是否瞭解？）我瞭解，因為在我任內。...
      我記得是在我任內，這案子是因為是海洋中綠色鹼性食品
      ，所以依照這樣的條件很容易作發想，我們在命名的時候
      ，有特別愛用的名字就是『寶』，我進美商威望公司的時
      候，每年都有2 、3 個產品，我進來之前大約有三、四十
      個產品，都會叫做什麼『寶』，我也曾經問我的同事為何
      產品都要叫做『寶』，而我同事告訴我因為我們總裁叫做
      范寶炘。我們行銷部在命名的時候，我很想用『保』，但
      是依照我國健康食品管理法或是食品管理法，『保』比較
      容易觸法，所以我們不太用，所以我們在命名的過程中會
      有很多『寶』，我們在命名的時候，『綠寶錠』應該是當
      時票選第一名，我們也很明確做過網路上的搜尋，確定沒
      有類似或雷同的名字，所以我們當初命名的時候，有提供
      我們的總經理周正瑛，由他跟美國總公司提報。」、「（
      問：在「綠寶錠」命名過程中，被告有無參與？）沒有。
      」、「（問：你於88年美商威望公司臺灣分公司工作時，
      被告傅君偉有無在美商威望公司或是維達公司任職？）沒
      有。（問：從你進入美商威望公司臺灣分公司工作開始，
      你知道傅君偉有掛名美商威望公司臺灣分公司負責人嗎？
      ）我知道。（問：被告傅君偉沒有在美商威望公司臺灣分
      公司任職，為何要讓傅君偉掛名負責人？）我不是很瞭解
      ，因為我一直在行銷公關領域，這事情我沒有關心。（問
      ：傅君偉有無將印章或類似私人物品放在美商威望公司臺
      灣分公司？）他印章有放在臺灣分公司，其他私人物品我
      不知道。... 我會知道他的章會在臺灣分公司是因為有些
      時候，我們有簽支票有他的章，其實我不是很瞭解。...
      （問：你剛剛說你98年6 月1 日擔任總經理，你擔任總經
      理的經驗來說，你們使用傅君偉章有要通知他嗎？）我沒
      有通知。（問：有關傅君偉在美商威望公司臺灣分公司任
      職過，你知道嗎？）知道，他是我們第一任總經理。（問
      ：你剛剛有提到『綠寶錠』命名過程，確定用『綠寶錠』
      這個名字是什麼時候？）... 我的印象中好像是92年或是
      93年的時候送衛生署查驗登記，所以當時送衛生署查驗的
      時候，已經使用『綠寶錠』這個名字了，當時我們確定用
      『綠寶錠』這個名字送衛生署。」等語；並稱：「問：本
      案『綠寶錠』在送衛生署查驗的時候，你的職稱為何？）
      行銷部經理。（問：本案『綠寶錠』是從何時開始在市場
      上販賣？）應該是2004年【93年】9 月。... （問：美商
      威望公司臺灣分公司行銷，是透過何方式在市場上行銷『
      綠寶錠』？）多層次傳銷。... 不管是要作事業或是單純
      跟我們公司買產品，都要先成為我們公司會員，如果他要
      從事傳銷事業的話，他會透過他的推銷按照我們的獎勵制
      度取得他應得的獎金。... （問：你們有無使用刊登網際
      網路的方式行銷？）我們公司有針對我們公司會員提供網
      路購物的服務。（問：關於本案『綠寶錠』的購買資訊，
      你們公司確實有將其購買資訊刊登於網路上面？）有，我
      們有將「綠寶錠」的購買資訊刊登於公司網站上。... （
      問：在你任職期間，你有無看過傅君偉本人？）我有看過
      。... 他有辦過基督徒讀經的餐會，我有受邀參加過幾次
      。我有時候會看到他會去找公司裡面資深的同事及前任總
      經理周正瑛去聊天或是吃飯，不過次數很少。... （問：
      你有無問過傅君偉為何公司的代表人會掛上他的名字？）
      我從來沒有問過這個問題。（問：你有無覺得很奇怪，為
      何公司的代表人會掛上一個很少出現在公司的人的名字？
      ）我從來不關心這個問題，所以不會覺得奇怪。... （問
      ：你在97年與98年之間，你擔任職位為何？）97年是業務
      行銷副總，98年6 月1 日就是總經理了。（問：這兩年間
      你看到傅君偉的次數有無比往年更多？）差不多，因為很
      少看到他，頂多半年看到他一次。（問：98年6 月1 日你
      升任總經理後，你公司的代表人為何？）還是傅君偉。（
      問：從98年6 月1 日開始你升任總經理，公司對外發文由
      你決定嗎？）是。（問：之後公司對外發文是以何人名義
      發出去？）我。（問：不是用傅君偉名義嗎？）因為我們
      發文名義是美商威望公司臺灣分公司總經理的名義，沒有
      用公司負責人的名義。... （問：從你升任總經理後，有
      無使用傅君偉的印章？）我知道有些特殊的文件要簽約，
      對方要求大小章的話，小章就是使用傅君偉的小章。（問
      ：但是決定是否要簽約，是你決定的嗎？）是。（問：是
      你決定但不是使用你的章，而是使用傅君偉的章，你有無
      問過傅君偉？）沒有。（問：這不是偽造文書嗎，你沒有
      取得傅君偉的同意或授權，為何敢使用傅君偉的章？）因
      為蓋章的不是我，我們有行政總監，是由他負責，而且歷
      年來都是這樣。（問：還是傅君偉曾經有授意你可以使用
      ？）沒有，我從來沒有聽過他說這樣的話，而且也是因為
      這個案件才與他比較熟。」等語（本院卷第55頁反面至第
      61 頁 反面）。是依陳麗鎂所言，威望公司臺灣分公司及
      維達公司均為美商威望公司之美國總公司負責人范寶炘設
      立，由維達公司負責商品之進口，由威望公司臺灣分公司
      負責商品在臺之行銷，伊自88年進入威望公司臺灣分公司
      後，歷升任行銷部經理，於93年升任行銷部總監，於97年
      升任業務行銷副總經理，並於98年6 月1 日擔任總經理迄
      今，伊進公司之初，雖知被告係公司負責人，但公司實際
      業務均由總經理周正瑛負責，伊於88年到任時，被告即已
      離開公司而未執行任何業務，伊就職期間僅見過被告數面
      ，然均與公司業務無關，伊自98年6 月升任總經理後，係
      直接向美國總公司負責人范文正報告公司業務，毋須亦從
      未向被告負責。本案「綠寶錠」係於93年9 月上市，於上
      市前之中文定名程序，係由當時伊擔任經理之行銷部眾同
      仁集思廣益選定數名稱後，由伊提報給時任總經理之周正
      瑛，再由周正瑛提報美國總公司決定，被告從未負責或介
      入此「綠寶錠」名稱之決定，更未參與後續上市販售之任
      何業務。
    (五)參以證人周正瑛於另案之臺灣臺北地方法院檢察署100 年
      度偵續字第1 號案件偵查中（按該案係本案告訴人以與本
      案相同事實申告被告范寶炘違反商標法）之檢察官偵查中
      ，於檢察事務官前證稱：「『綠寶錠』是我擔任總經理時
      上市的，美國總公司給我們商品的英文品名、成分、功效
      ，我們根據這些東西交給行銷部門去想一個中文名字，行
      銷部門的人取名並篩選，並會查詢市面上有無相同的名，
      我們選了『綠寶錠』作為中文名，但並未選中文綠寶商標
      ，我們都是使用美商VIVA的註冊商標，我們有將綠寶錠中
      文名送去給美國總部作最後決定，最後美國總部同意使用
      綠寶錠作中文名字。」等語（本院卷第105 頁至第106 頁
      之該案偵查筆錄），此亦與證人陳麗鎂上揭於本院中證稱
      「綠寶錠」名稱係由威望公司臺灣分公司之行銷部人員集
      思廣益選定數名稱後，由伊提報給時任公司總經理之周正
      瑛，再由周正瑛提報給美國總公司最終決定，被告從未參
      與此定名過程，亦未執行任何銷售業務等情，互核一致。
    (六)綜上可見，被告於威望公司臺灣分公司將該商品定名為「
      綠寶錠」之過程及為後續上市銷售行為時，固係公司代表
      人，然僅為名義負責人，並未實際參與此中文定名程序，
      亦未參與或負責商品上市販售或其他任何威望公司臺灣分
      公司之業務，而係由時任該公司行銷部經理之陳麗鎂及總
      經理周正瑛負責執行，亦不能僅以上揭98年3 月16日「委
      任書」所載被告係威望公司臺灣分公司之負責人乙情，即
      為被告不利之認定，是難認被告有何仿冒告訴人商標或販
      賣仿冒商標商品之犯行。
六、綜上所述，檢察官所舉證據及證明方法未足使本院確信被告
    犯罪。此外，本院查無其他積極證據足證被告有何檢察官所
    指犯行。揆諸前開說明，為免冤抑，依「罪證有疑，利於被
    告」之法則，應為有利被告之認定。是本件不能證明被告犯
    罪，應為被告無罪之諭知。
七、據上論斷，依刑事訴訟法第301 條第1 項，判決如主文。
中    華    民    國   100    年    6     月    10    日
                  刑事第十九庭  法  官  紀凱峰
上正本證明與原本無異。
如不服本判決應於收受送達後10日內向本院提出上訴書狀，並應
敘述具體理由；其未敘述上訴理由者，應於上訴期間屆滿後20日
內向本院補提理由書（均須按他造當事人之人數附繕本）「切勿
逕送上級法院」。告訴人或被害人如對於本判決不服者，應具備
理由請求檢察官上訴，其上訴期間之計算係以檢察官收受判決正
本之日期為準。
                                書記官  桑子樑
中    華    民    國   100    年    6     月    10    日